ACORDAO-COMPLETO-2400314

ACÓRDÃO 620/2020 ATA 8/2020 - PLENÁRIO

VISTOS, relatados e discutidos estes autos de tomada de contas especial instaurada pela Gerência Executiva do Instituto Nacional do Seguro Social (INSS) em Governador Valadares – MG contra Georzeli Rodrigues Dantas Pereira (falecida) , como então servidora do INSS, diante da irregular concessão fraudulenta de benefícios previdenciários e da subsequente produção de dano ao erário sob o valor histórico de R$ 256.132,43;
ACORDAM os Ministros do Tribunal de Contas da União, reunidos em Sessão do Plenário, diante das razões expostas pelo Relator, em:
9.1. considerar revel o espólio de Georzeli Rodrigues Dantas Pereira, nos termos do art. 12, § 3º, da Lei 8.443, de 1992;
9.2. julgar irregulares as contas de Georzeli Rodrigues Dantas Pereira (falecida) , nos termos dos arts. 16, III, alíneas “c” e “d”, e 19, caput, da Lei nº  8.443, de 1992, para condenar o seu espólio ou demais sucessores, até o limite do valor do patrimônio transferido, com a fixação do prazo de 15 (quinze) dias, contados da notificação, para comprovar, perante o Tribunal (art. 214, III, “a”, do Regimento Interno do TCU – RITCU) , o recolhimento da aludida dívida em favor do Instituto Nacional do Seguro Social, atualizada monetariamente e acrescida dos juros de mora, calculados desde as datas discriminadas até o efetivo recolhimento, na forma da legislação em vigor, sob as seguintes condições:
9.2.1. débito em desfavor do espólio ou dos demais sucessores de Georzeli Rodrigues Dantas Pereira (falecida) pela irregular concessão de benefícios a Jader de Castro Pereira em face dos seguintes valores:
	Valor (em R$) :
	Data da Ocorrência:

	366,95
	8/10/1997

	733,91
	4/11/1997

	978,54
	1º/12/1997

	733,91
	2/1/1998

	733,91
	2/2/1998

	733,91
	2/3/1998

	733,91
	1º/4/1998

	733,91
	4/5/1998

	733,91
	1º/6/1998

	760,25
	1º/7/1998

	760,25
	3/8/1998

	760,25
	1º/9/1998

	760,25
	2/10/1998

	760,25
	3/11/1998

	1.520,50
	1º/12/1998

	760,25
	12/1/1999

	760,25
	1º/2/1999

	760,25
	1º/3/1999

	760,25
	5/4/1999

	760,25
	3/5/1999

	760,25
	1º/6/1999

	795,29
	1º/7/1999

	795,29
	2/8/1999

	795,29
	1º/9/1999

	795,29
	1º/10/1999

	795,29
	1º/11/1999

	1.590,58
	1º/12/1999

	795,29
	3/1/2000

	795,29
	1º/2/2000

	795,29
	1°/3/2000

	795,29
	3/4/2000

	795,29
	2/5/2000

	795,29
	1º/6/2000

	841,49
	3/7/2000

	841,49
	1º/8/2000

	841,49
	1º/9/2000

	841,49
	2/10/2000

	841,49
	1º/11/2000

	1.682,98
	1º/12/2000

	841,49
	2/1/2001

	841,49
	1º/2/2001

	841,49
	1º/3/2001

	841,49
	2/4/2001

	841,49
	2/5/2001

	841,49
	1º/6/2001

	905,94
	2/7/2001

	905,94
	1º/8/2001

	905,94
	3/9/2001

	905,94
	1º/10/2001

	905,94
	1º/11/2001

	1.811,88
	3/12/2001

	905,94
	2/1/2002

	905,94
	1º/2/2002

	905,94
	1º/3/2002

	905,94
	1º/4/2002

	905,94
	2/5/2002

	905,94
	3/6/2002

	989,28
	1º/7/2002

	989,28
	1º/8/2002

	989,28
	2/9/2002

	989,28
	1º/10/2002

	989,28
	1º/11/2002

	1.978,56
	2/12/2002

	989,28
	2/1/2003

	989,28
	3/2/2003

	989,28
	5/3/2003

	989,28
	1º/4/2003

	989,28
	2/5/2003

	989,28
	2/6/2003

	1.184,26
	1º/7/2003

	15.939,33
	23/7/2004

	1.237,90
	2/8/2004

	1.237,90
	1º/9/2004

	1.237,90
	1º/10/2004

	1.237,90
	1º/11/2004

	2.475,80
	1º/12/2004

	1.237,90
	3/1/2005

	1.237,90
	1º/2/2005

	1.237,90
	1º/3/2005

	1.237,90
	1º/4/2005

	1.237,90
	2/5/2005

	1.316,56
	1º/6/2005

	1.316,56
	1º/7/2005

	1.316,56
	1º/8/2005

	1.316,56
	1º/9/2005

	1.316,56
	3/10/2005

	1.316,56
	1º/11/2005

	2.633,12
	1º/12/2005

	1.316,56
	2/1/2006

	1.316,56
	1º/2/2006

	1.316,56
	2/3/2006

	1.316,56
	3/4/2006

	1.382,38
	2/5/2006

	1.382,38
	1º/6/2006

	1.382,38
	3/7/2006

	1.382,38
	1º/8/2006

	2.073,57
	1º/9/2006

	1.382,64
	2/10/2006

	1.382,51
	1º/11/2006

	2.073,83
	1º/12/2006

	1.382,51
	3/1/2007

	1.382,51
	1º/2/2007

	1.382,51
	1º/3/2007

	1.382,51
	2/4/2007

	1.428,13
	2/5/2007

	1.428,13
	1º/6/2007

	1.428,13
	2/7/2007

	1.428,13
	1º/8/2007

	2.142,19
	3/9/2007

	1.428,13
	1º/10/2007

	1.428,13
	1º/11/2007

	2.142,20
	3/12/2007

	1.428,13
	2/1/2008

	1.428,13
	1º/2/2008

	1.428,13
	3/3/2008

	1.499,53
	1º/4/2008

	1.499,53
	2/5/2008

	1.499,53
	2/6/2008

	1.499,53
	1º/7/2008

	1.499,53
	1º/8/2008

	2.249,53
	1º/9/2008

	1.499,53
	1º/10/2008

	1.499,53
	3/11/2008

	2.249,30
	1º/12/2008

	1.499,53
	2/1/2009

	1.499,53
	2/2/2009

	1.588,30
	2/3/2009

	1.588,30
	1º/4/2009

	1.588,30
	4/5/2009

	1.588,30
	1º/6/2009

	1.588,30
	1º/7/2009

	1.588,30
	3/8/2009

	2.382,45
	1º/9/2009

	1.588,30
	1º/10/2009

	1.588,30
	3/11/2009

	2.382,45
	1º/12/2009

	1.588,30
	4/1/2010

	1.685,82
	1º/2/2010

	1.685,82
	1º/3/2010

	1.685,82
	1º/4/2010

	1.685,82
	3/5/2010

	1.685,82
	1º/6/2010

	1.685,82
	1º/7/2010

	1.861,45
	2/8/2010

	2.566,36
	1º/9/2010

	1.710,91
	1º/10/2010

	1.710,91
	1º/11/2010

	2.566,37
	1º/12/2010

	1.710,91
	3/1/2011

	1.820,57
	1º/2/2011

	1.820,57
	1º/2/2011

	1.820,57
	1º/4/2011

	1.820,57
	2/5/2011

	1.820,57
	1º/6/2011

	1.820,57
	1º/7/2011

	1.820,57
	1ª/8/2011

	2.739,61
	1º/9/2011

	1.821,60
	3/10/2011

	1.821,60
	1º/11/2011

	2.732,40
	1º/12/2011

	1.821,60
	2/1/2012

	1.932,35
	1º/2/2012

	1.932,35
	1º/3/2012

	1.932,35
	2/4/2012

	1.932,35
	2/5/2012

	1.932,35
	1º/6/2012

	1.932,35
	2/7/2012

	1.932,35
	1º/8/2012

	2.898,52
	3/9/2012

	1.932,35
	1º/10/2012

	1.932,35
	1º/11/2012

	2.898,53
	3/12/2012

	1.932,35
	2/1/2013

	2.052,15
	1º/2/2013

	2.052,15
	1º/3/2013

9.3. autorizar, caso requerido, nos termos do art. 26 da Lei nº 8.443, de 1992, e do art. 217 do RITCU, o parcelamento da dívida fixada por este Acórdão em até 36 (trinta e seis) parcelas mensais e sucessivas, com a atualização monetária e os correspondentes acréscimos legais, esclarecendo aos responsáveis que a falta de pagamento de qualquer parcela importará no vencimento antecipado do saldo devedor, sem prejuízo das demais medidas legais;
9.4. autorizar, desde logo, a cobrança judicial da dívida fixada por este Acórdão, nos termos do art. 28, inciso II, da Lei nº 8.443, de 1992, diante do não atendimento à notificação; e
9.5. determinar que a unidade técnica envie a cópia deste Acórdão, com o Relatório e o Voto, ao Instituto Nacional do Seguro Social (INSS) e à Procuradoria Geral Federal junto à Advocacia-Geral da União, para ciência e adoção das providências cabíveis.

Tomada de contas especial instaurada diante da irregular concessão de benefícios previdenciários.

Gerência Executiva do Instituto Nacional do Seguro Social (INSS) em Governador Valadares - MG.

3. Responsável: Georzeli Rodrigues Dantas Pereira (CPF XXX.771.746-XX).

13.1. Ministros presentes: José Mucio Monteiro (Presidente), Walton Alencar Rodrigues, Augusto Nardes, Raimundo Carreiro, Ana Arraes, Bruno Dantas e Vital do Rêgo.
13.2. Ministro-Substituto convocado: André Luís de Carvalho (Relator).
13.3. Ministro-Substituto presente: Weder de Oliveira.

ANDRÉ DE CARVALHO

Trata-se de tomada de contas especial instaurada pela Gerência Executiva do Instituto Nacional do Seguro Social (INSS) em Governador Valadares – MG contra Georzeli Rodrigues Dantas Pereira (falecida) , como então servidora do INSS, diante da irregular concessão fraudulenta de benefícios previdenciários e da subsequente produção de dano ao erário sob o valor histórico de R$ 256.132,43.
2.	Após a análise final do feito, o auditor federal da Secex-TCE lançou o seu parecer conclusivo à Peça 91 (fls. 1/10) , com a anuência dos dirigentes da unidade técnica (Peças 92 e 93) , nos seguintes termos:
	“Cuidam os presentes autos de tomada de contas especial (processo-INSS 35121.000120/2017-71) instaurada pelo Instituto Nacional do Seguro Social – INSS, em desfavor dos Srs. Georzeli Rodrigues Dantas Pereira (CPF XXX.771.746-XX) , então servidora do INSS (falecida em 18/11/2017, cf. consulta ao Sistema Informatizado de Controle de Óbitos - Sisobi, peça 75) , e Jader de Castro Pereira (CPF XXX.438.666-XX, então esposo da servidora, cf. Relatório do Processo Administrativo Disciplinar-PAD, peça 5, p. 4) , na condição de segurado, em razão de habilitação e/ou concessão irregular de benefícios de aposentadoria em decorrência de atos praticados na Agência da Previdência Social Timóteo-Gerência Executiva em Governador Valadares/MG do INSS (GEXGVL/MG) , no município de Governador Valadares/MG. 
	HISTÓRICO 
	2. O processo originou-se das constatações de irregularidades no âmbito Gerência Executiva em Governador Valadares/MG, apuradas no Processo Administrativo Disciplinar (PAD) 35097.003494/2003-98, no qual se verificou que a então servidora Georzeli Rodrigues Dantas Pereira promoveu a concessão irregular de aposentadoria (v. Relatório de Auditoria, peça 8, p. 5, item 8.1) por acolhimento de conversão indevida de tempo de serviço do segurado em especial, por falta da necessária exigência de comprovação da exposição do segurado ao agente agressivo ruído durante toda a sua jornada de trabalho declarada na Ficha de Atividades e induzida pelos laudos técnicos, em atenção ao então vigente Anexo do Decreto 83.080, de 24 de janeiro de 1979 (Regulamento de Benefícios da Previdência Social) , e ao § 3º do art. 57 da Lei 8.213, de 2 de julho de 1991, sobre a comprovação do tempo de trabalho permanente em condições especiais, tendo como agravante o fato de, sendo esposa do segurado, saberia que ele prestava serviços no escritório Central da empresa onde trabalhava, fora da área da usina, em ambiente bem vedado ao som externo e climatizado (Relatório do PAD, peça 5, p. 2 e 11, 13-14, 18, 20, 24; Relatório do INSS, peça 8, p. 3-7, itens 5.2.1, 5.3.1.1, 5.3.1.2, 5.3.1.3, 5.3.1.5, 5.3.1.6 e 5.3.1.7, 9, 10, 12, 14 e subitens e 15) , conduta essa que resultou na demissão dela (cf. Portaria MPS 117, de 19/3/2007, peça 7) . 
	3. O detalhamento do débito realizado consta da peça 25. 
	4. O Relatório de TCE 002/2017 (peça 52) caracterizou a responsabilidade da ex-servidora Georzeli Rodrigues Dantas Pereira solidariamente com o segurado em questão. 5. O Relatório de Auditoria 1061/2017 do Controle Interno (peça 53) retrata as questões 
	6. Diante disso, a Secretaria de Controle Interno certificou a irregularidade das contas (peça 54) , acompanhado do parecer do dirigente do órgão de controle interno (peça 55) , tendo o Ministro de Estado de Desenvolvimento Social, Sr. Osmar Gasparini Terra, registrado o conhecimento das conclusões daquele órgão de controle interno (peça 56) . A responsabilização foi devidamente inscrita no Siafi (peça 46) . 
	7. A presente tomada de contas especial foi autuada no TCU em 22/1/2018, dando início à fase externa da TCE. 
	8. Na instrução precedente (peça 82) , considerando que o alcance da jurisdição do Tribunal de Contas da União sobre terceiros estranhos à Administração Pública depende da comprovação de que tenham agindo com dolo ou culpa. Considerando que, no caso concreto, não há elementos que indiquem cabalmente a participação do beneficiário no conluio para a prática dos atos fraudulentos apurados pela auditoria interna do INSS, conclui-se, portanto, que a atribuição de responsabilidade apenas à ex-servidora Georzeli Rodrigues Dantas Pereira, com a proposta de exclusão do segurado da relação processual, medida que melhor se coadunaria com os ditames da culpabilidade e dos princípios da racionalidade processual e da efetividade da jurisdição de contas, conforme os argumentos apresentados nos itens 22 a 42 da peça 82. 
	8.1. Em cumprimento ao Despacho do Relator (peça 82) , foi promovida a citação proposta, mediante o Ofício-TCU/Seproc 11777/2019, datado de 19/11/2019. 
	ANÁLISE DOS PRESSUPOSTOS DE PROCEDIBILIDADE DA IN/TCU 71/2012
	Verificação de Eventual Prejuízo ao Contraditório e Ampla Defesa 
	9. Verificou-se que não houve o transcurso de mais de dez anos desde o fato gerador sem que tenha havido notificação pela autoridade administrativa federal competente (art. 6º, inciso II, c/c art. 19 da Instrução Normativa-TCU 71/2012, modificada pela IN/TCU 76/2016) , pois as concessões irregulares dos benefícios apuradas ocorreram no período de outubro/1997 a março/2013 (cf. Relação Detalhada de Créditos, peça 25) e os responsáveis foram notificados administrativamente no curso de Ações de Auditoria do INSS relatadas a partir de março de 2003 (peça 8, p. 7, item 16) , assim como no PAD 36944.003494/2006-98 ainda em 2003 (peça 13) , e a cobrança foi feita em 2017 (peça 27) , além de ter havido ação judicial nesse interregno, nos anos de 2005 a 2011, que resultou no Acórdão do Tribunal Regional Federal da 1ª Região sobre tal concessão, transitado em julgado em 10/9/2012 (processo 2003.38.00.037360-6, v. peças 9 e 11) . Valor de Constituição da TCE 
	10. Verifica-se, também, que o valor atualizado do débito apurado (sem juros) em 1º/1/2017 é de R$ 500.506,88 (v. peça 79) , portanto superior a R$ 100.000,00, na forma estabelecida conforme os arts. 6º, inciso I, e 19 da IN-TCU 71/2012, modificada pela IN-TCU 76/2016.
	VERIFICAÇÃO DA EXISTÊNCIA DE OUTROS DÉBITOS 
	11. Informa-se que não foi encontrado débito imputável aos responsáveis em outros processos em tramitação no Tribunal (v. consultas, peça 80) . EXAME TÉCNICO Caracterização das irregularidades geradoras do dano ao erário 
	12. A situação sintetizada na seção ‘histórico’ desta instrução importa na seguinte irregularidade: 
	12.1. Ocorrência: concessão de benefício previdenciário indevido por servidor público ao segurado Jader de Castro Pereira (NB 42/106.797.801-9) , considerando que foi comprovado o não atendimento de condições para contagem de tempo de atividade especial para a referida concessão;
	Valor histórico: R$ 256.132,43 (v. peça 52, p. 1 e 15) ; 
	Dispositivos violados: art. 37, caput c/c o art. 70, parágrafo único, da Constituição da República Federativa do Brasil, arts. 84 e 93 do Decreto-lei 200/67, art. 57, §§ 3º, 4º e 5º da Lei 8.213/1991; art. 71, § 1º, do Regulamento do Regime da Previdência Social aprovado pelo Decreto 72.771, de 6/9/1973 e art. 60, § 1º, alínea “a” do Regulamento dos Benefícios da Previdência Social aprovado pelo Decreto 83.080, de 24/1/1979; 
	Responsável: Georzeli Rodrigues Dantas Pereira, CPF-XXX.771.746-XX, na condição de exservidora do INSS. 
	Condutas: na condição de servidora do INSS e responsável pela concessão de benefícios previdenciários, Georzeli Rodrigues Dantas Pereira promoveu a concessão de aposentadoria do Sr. Jader de Castro Pereira, seu cônjuge, o qual não atendia às exigências para tal benefício, sem demonstrar ânimo de questionar a informação trazida indevidamente no formulário de atividades, de que o segurado estava exposto durante toda a sua jornada de trabalho ao agente agressivo ‘ruído’, resultando em concessão que gerou pagamentos irregulares dos benefícios, em prejuízo ao Erário federal, sem que se indicasse qualquer situação que justificasse a adoção de tal conduta, em vez de promover a devida verificação do atendimento das condições para tais concessões, com base em consultas que validassem as informações disponibilizadas nos documentos em apreço; 
	Evidências: Relatório de Ação de Auditoria do INSS - NB 42/106.797.801-9 (peça 8) ; Relatórios Detalhados de Créditos, peça 25; Cálculo e atualização monetária de valores recebidos indevidamente - relatório simplificado, peça 12; Relatório Final – Processo Administrativo Disciplinar (processo 35097.003494/2003-98, peça 5) ; Alegações de defesa, Jader de Castro Pereira, peça 73.
	Individualização das Condutas 
	13. Considerando o ilícito acima identificado, a imputação de responsabilidade atende aos pressupostos estabelecidos na jurisprudência desta Corte de Contas. Com efeito, há elementos para individualizar as condutas, o nexo de causalidade entre estas e as irregularidades geradoras do dano e está caracterizada a atuação, no mínimo culposa, da responsável, conforme resumido na matriz de responsabilização anexa a esta instrução. 
	Verificação do Prazo de Prescrição da Pretensão Punitiva. 
	14. Observa-se não ter ocorrido a prescrição da pretensão punitiva por parte do TCU que, nos termos do entendimento firmado no Acórdão 1441/2016-TCU-Plenário (Rel. Ministro Benjamin Zymler) , subordina-se ao prazo geral de prescrição indicado no art. 205 do Código Civil, qual seja, dez anos contados a partir da data de ocorrência da irregularidade sancionada, nos termos do art. 189 do Código Civil. As irregularidades discutidas nesta TCE ocorreram nos exercícios de 1997 a 2013, portanto há menos de 10 anos, considerando entendimento de que o início da prescrição se dá da data do último pagamento, cf. entendimento do Acórdão 1641/2016-TCU-Plenário. 
	Análise da Citação 
	15. O Sr. Jader de Castro Pereira, enquanto administrador provisório do espólio de Georzeli Rodrigues Dantas Pereira, tomou ciência do ofício que lhe foi dirigido para fins de citação, conforme atesta o Aviso de Recebimento que compõe a peça 88 (que atesta a recepção do expediente de citação à Rua Teobaldo Gomes Pinto, 7, Timirim, em Timoteo/MG, endereço obtido em consulta à base do Sistema CPF da SRFB, cf. peça 86) , mas não atendeu à citação e não se manifestou quanto às irregularidades verificadas. Cabe ressaltar que, embora o Sr. Jader tenha constituído advogados nos autos (peça 70) , o instrumento não dá poderes aos procuradores para receber citação. 
	16. Cumpre tecer breves considerações sobre a forma como são realizadas as comunicações processuais no TCU. A esse respeito, destacam-se o art. 179, do Regimento Interno do TCU (Resolução 155, de 4/12/2002) e o art. 4º, inciso III, § 1º, da Resolução TCU 170, de 30 de junho de 2004, in verbis: 
	‘Art. 179. A citação, a audiência ou a notificação, bem como a comunicação de diligência, far-se-ão: 
	I - mediante ciência da parte, efetivada por servidor designado, por meio eletrônico, fac-símile, telegrama ou qualquer outra forma, desde que fique confirmada inequivocamente a entrega da comunicação ao destinatário; 
	II - mediante carta registrada, com aviso de recebimento que comprove a entrega no endereço do destinatário; 
	III - por edital publicado no Diário Oficial da União, quando o seu destinatário não for localizado 
	(...) 
	Art. 3º As comunicações serão dirigidas ao responsável, ou ao interessado, ou ao dirigente de órgão ou entidade, ou ao representante legal ou ao procurador constituído nos autos, com poderes expressos no mandato para esse fim, por meio de: 
	I - correio eletrônico, fac-símile ou telegrama; 
	II - servidor designado; 
	III - carta registrada, com aviso de recebimento; 
	IV - edital publicado no Diário Oficial da União, quando o seu destinatário não for localizado, nas hipóteses em que seja necessário o exercício de defesa. 
	Art. 4º. Consideram-se entregues as comunicações: 
	I - efetivadas conforme disposto nos incisos I e II do artigo anterior, mediante confirmação da ciência do destinatário; 
	II - realizadas na forma prevista no inciso III do artigo anterior, com o retorno do aviso de recebimento, entregue comprovadamente no endereço do destinatário; 
	III - na data de publicação do edital no Diário Oficial da União, quando realizadas na forma prevista no inciso IV do artigo anterior. 
	§ 1º O endereço do destinatário deverá ser previamente confirmado mediante consulta aos sistemas disponíveis ao Tribunal ou a outros meios de informação, a qual deverá ser juntada ao respectivo processo. 
	(...) ’
	17. Bem se vê, portanto, que a validade da citação via postal não depende de que o aviso de recebimento seja assinado pelo próprio destinatário da comunicação, o que dispensa, no caso em tela, a entrega do AR em “mãos próprias”. A exigência da norma é no sentido de o Tribunal verificar se a correspondência foi entregue no endereço correto, residindo aqui a necessidade de certeza inequívoca. 
	18. Não é outra a orientação da jurisprudência do TCU, conforme se verifica dos julgados a seguir transcritos: 
	São válidas as comunicações processuais entregues, mediante carta registrada, no endereço correto do responsável, não havendo necessidade de que o recebimento seja feito por ele próprio (Acórdão 3648/2013-TCU-Segunda Câmara, Relator Ministro JOSÉ JORGE) ; 
	É prescindível a entrega pessoal das comunicações pelo TCU, razão pela qual não há necessidade de que o aviso de recebimento seja assinado pelo próprio destinatário. Entregando-se a correspondência no endereço correto do destinatário, presume-se o recebimento da citação. (Acórdão 1019/2008-TCU-Plenário, Relator Ministro BENJAMIN ZYMLER) ; 
	As comunicações do TCU, inclusive as citações, deverão ser realizadas mediante Aviso de Recebimento - AR, via Empresa Brasileira de Correios e Telégrafos, bastando para sua validade que se demonstre que a correspondência foi entregue no endereço correto. (Acórdão 1526/2007-TCU-Plenário, Relator Ministro AROLDO CEDRAZ) . 
	19. A validade do critério de comunicação processual do TCU foi referendada pelo Supremo Tribunal Federal, nos termos do julgamento do MS-AgR 25.816/DF, por meio do qual se afirmou a desnecessidade da ciência pessoal do interessado, entendendo-se suficiente a comprovação da entrega do “AR” no endereço do destinatário: 
	‘EMENTA: AGRAVO REGIMENTAL. MANDADO DE SEGURANÇA. DESNECESSIDADE DE INTIMAÇÃO PESSOAL DAS DECISÕES DO TRIBUNAL DE CONTAS DA UNIÃO. ART. 179 DO REGIMENTO INTERNO DO TCU. INTIMAÇÃO DO ATO IMPUGNADO POR CARTA REGISTRADA, INICIADO O PRAZO DO ART. 18 DA LEI nº 1.533/51 DA DATA CONSTANTE DO AVISO DE RECEBIMENTO. DECADÊNCIA RECONHECIDA. AGRAVO IMPROVIDO. 
	O envio de carta registrada com aviso de recebimento está expressamente enumerado entre os meios de comunicação de que dispõe o Tribunal de Contas da União para proceder às suas intimações. 
	O inciso II do art. 179 do Regimento Interno do TCU é claro ao exigir apenas a comprovação da entrega no endereço do destinatário, bastando o aviso de recebimento simples’. 
	20. No caso vertente, a citação do espólio de Georzeli Rodrigues Dantas Pereira, na pessoa do administrador provisório Jader de Castro Pereira, deu-se em endereço constante na base CPF da SRFB (peça 86) . A entrega do ofício citatório dele nesse endereço ficou comprovada, conforme tratado no item 15 acima. 
	21. Transcorrido o prazo regimental fixado e mantendo-se inerte a aludida responsável, impõese que seja considerada revel, dando-se prosseguimento ao processo, de acordo com o art. 12, § 3º, da Lei 8.443/1992. 
	22. Nos processos do TCU, a revelia não leva à presunção de que seriam verdadeiras todas as imputações levantadas contra os responsáveis, diferentemente do que ocorre no processo civil, em que a revelia do réu opera a presunção da verdade dos fatos narrados pelo autor. Dessa forma, a avaliação da responsabilidade do agente não pode prescindir da prova existente no processo ou para ele carreada. 
	23. Mesmo as alegações de defesa não sendo apresentadas, considerando o princípio da verdade real que rege esta Corte, procurou-se buscar, em manifestações dos responsáveis na fase interna desta Tomada de Contas Especial, se havia algum argumento que pudesse ser aproveitado a seu favor, o que não foi encontrado. 
	CONCLUSÃO 
	24. Diante do entendimento pela exclusão dos demais responsáveis (item 46, peça 69) e da revelia do espólio de Georzeli Rodrigues Dantas Pereira, CPF-XXX.771.746-XX, e inexistindo nos autos elementos que permitam concluir pela ocorrência de boa-fé ou de outros excludentes de culpabilidade em suas condutas, propõe-se que suas contas sejam julgadas irregulares e que a responsável seja condenada em débito. Considerando a morte da ex-servidora, entende-se afastada a hipótese de aplicação da sanção prevista no art. 57, da Lei 8.443/1992 e da aplicabilidade do § 3º do art. 16 da Lei 8.443/1992 c/c o § 7º do art. 209 do Regimento Interno do TCU quanto ao envio de comunicação da decisão que apreciar o presente processo ao Ministério Público Federal em razão da extinção da respectiva punibilidade, em conformidade com a jurisprudência do Tribunal (v. Acórdão 1321/2007-TCU-Segunda Câmara, Relator BENJAMIN ZYMLER; 1731/2015-Primeira Câmara, Relator BRUNO DANTAS; 10634/2015-Segunda Câmara, Relator: AUGUSTO NARDES) .
	PROPOSTA DE ENCAMINHAMENTO
	25. Diante do exposto, submetemos os autos à consideração superior, propondo ao Tribunal: 
	a) considerar revel, para todos os efeitos, o espólio de Georzeli Rodrigues Dantas Pereira (falecida) , CPF-XXX.771.746-XX, dando-se prosseguimento ao processo, com fulcro no art. 12, § 3º, da Lei n. 8.443/92; 
	b) excluir, da relação processual, o responsável Jader de Castro Pereira (CPF 207.438.666- 49) ; 
	c) com fundamento nos arts. 1º, inciso I, 16, inciso III, alíneas “b” e “d” da Lei 8.443/1992 c/c os arts. 19 e 23, inciso III, da mesma Lei, e com arts. 1º, inciso I, 209, incisos II e IV, 210 e 214, inciso III, do Regimento Interno, que sejam julgadas irregulares as contas da Sra. Georzeli Rodrigues Dantas Pereira, CPF-XXX.771.746-XX, na condição de ex-servidora do INSS, e condenar seu espólio e herdeiros legais, caso tenha havido a partilha de bens, até o limite do valor do patrimônio transferido, ao pagamento das quantias a seguir especificadas, com a fixação do prazo de quinze dias, a contar da notificação, para comprovar, perante o Tribunal (art. 214, inciso III, alínea “a”, do Regimento Interno) , o recolhimento das dívidas aos cofres do Instituto Nacional do Seguro Social (INSS) , atualizadas monetariamente e acrescidas dos juros de mora, calculados a partir das datas discriminadas, até a data dos recolhimentos, na forma prevista na legislação em vigor:
	Valor (em R$) :
	Data da Ocorrência:

	366,95
	8/10/1997

	733,91
	4/11/1997

	978,54
	1º/12/1997

	733,91
	2/1/1998

	733,91
	2/2/1998

	733,91
	2/3/1998

	733,91
	1º/4/1998

	733,91
	4/5/1998

	733,91
	1º/6/1998

	760,25
	1º/7/1998

	760,25
	3/8/1998

	760,25
	1º/9/1998

	760,25
	2/10/1998

	760,25
	3/11/1998

	1.520,50
	1º/12/1998

	760,25
	12/1/1999

	760,25
	1º/2/1999

	760,25
	1º/3/1999

	760,25
	5/4/1999

	760,25
	3/5/1999

	760,25
	1º/6/1999

	795,29
	1º/7/1999

	795,29
	2/8/1999

	795,29
	1º/9/1999

	795,29
	1º/10/1999

	795,29
	1º/11/1999

	1.590,58
	1º/12/1999

	795,29
	3/1/2000

	795,29
	1º/2/2000

	795,29
	1°/3/2000

	795,29
	3/4/2000

	795,29
	2/5/2000

	795,29
	1º/6/2000

	841,49
	3/7/2000

	841,49
	1º/8/2000

	841,49
	1º/9/2000

	841,49
	2/10/2000

	841,49
	1º/11/2000

	1.682,98
	1º/12/2000

	841,49
	2/1/2001

	841,49
	1º/2/2001

	841,49
	1º/3/2001

	841,49
	2/4/2001

	841,49
	2/5/2001

	841,49
	1º/6/2001

	905,94
	2/7/2001

	905,94
	1º/8/2001

	905,94
	3/9/2001

	905,94
	1º/10/2001

	905,94
	1º/11/2001

	1.811,88
	3/12/2001

	905,94
	2/1/2002

	905,94
	1º/2/2002

	905,94
	1º/3/2002

	905,94
	1º/4/2002

	905,94
	2/5/2002

	905,94
	3/6/2002

	989,28
	1º/7/2002

	989,28
	1º/8/2002

	989,28
	2/9/2002

	989,28
	1º/10/2002

	989,28
	1º/11/2002

	1.978,56
	2/12/2002

	989,28
	2/1/2003

	989,28
	3/2/2003

	989,28
	5/3/2003

	989,28
	1º/4/2003

	989,28
	2/5/2003

	989,28
	2/6/2003

	1.184,26
	1º/7/2003

	15.939,33
	23/7/2004

	1.237,90
	2/8/2004

	1.237,90
	1º/9/2004

	1.237,90
	1º/10/2004

	1.237,90
	1º/11/2004

	2.475,80
	1º/12/2004

	1.237,90
	3/1/2005

	1.237,90
	1º/2/2005

	1.237,90
	1º/3/2005

	1.237,90
	1º/4/2005

	1.237,90
	2/5/2005

	1.316,56
	1º/6/2005

	1.316,56
	1º/7/2005

	1.316,56
	1º/8/2005

	1.316,56
	1º/9/2005

	1.316,56
	3/10/2005

	1.316,56
	1º/11/2005

	2.633,12
	1º/12/2005

	1.316,56
	2/1/2006

	1.316,56
	1º/2/2006

	1.316,56
	2/3/2006

	1.316,56
	3/4/2006

	1.382,38
	2/5/2006

	1.382,38
	1º/6/2006

	1.382,38
	3/7/2006

	1.382,38
	1º/8/2006

	2.073,57
	1º/9/2006

	1.382,64
	2/10/2006

	1.382,51
	1º/11/2006

	2.073,83
	1º/12/2006

	1.382,51
	3/1/2007

	1.382,51
	1º/2/2007

	1.382,51
	1º/3/2007

	1.382,51
	2/4/2007

	1.428,13
	2/5/2007

	1.428,13
	1º/6/2007

	1.428,13
	2/7/2007

	1.428,13
	1º/8/2007

	2.142,19
	3/9/2007

	1.428,13
	1º/10/2007

	1.428,13
	1º/11/2007

	2.142,20
	3/12/2007

	1.428,13
	2/1/2008

	1.428,13
	1º/2/2008

	1.428,13
	3/3/2008

	1.499,53
	1º/4/2008

	1.499,53
	2/5/2008

	1.499,53
	2/6/2008

	1.499,53
	1º/7/2008

	1.499,53
	1º/8/2008

	2.249,53
	1º/9/2008

	1.499,53
	1º/10/2008

	1.499,53
	3/11/2008

	2.249,30
	1º/12/2008

	1.499,53
	2/1/2009

	1.499,53
	2/2/2009

	1.588,30
	2/3/2009

	1.588,30
	1º/4/2009

	1.588,30
	4/5/2009

	1.588,30
	1º/6/2009

	1.588,30
	1º/7/2009

	1.588,30
	3/8/2009

	2.382,45
	1º/9/2009

	1.588,30
	1º/10/2009

	1.588,30
	3/11/2009

	2.382,45
	1º/12/2009

	1.588,30
	4/1/2010

	1.685,82
	1º/2/2010

	1.685,82
	1º/3/2010

	1.685,82
	1º/4/2010

	1.685,82
	3/5/2010

	1.685,82
	1º/6/2010

	1.685,82
	1º/7/2010

	1.861,45
	2/8/2010

	2.566,36
	1º/9/2010

	1.710,91
	1º/10/2010

	1.710,91
	1º/11/2010

	2.566,37
	1º/12/2010

	1.710,91
	3/1/2011

	1.820,57
	1º/2/2011

	1.820,57
	1º/2/2011

	1.820,57
	1º/4/2011

	1.820,57
	2/5/2011

	1.820,57
	1º/6/2011

	1.820,57
	1º/7/2011

	1.820,57
	1ª/8/2011

	2.739,61
	1º/9/2011

	1.821,60
	3/10/2011

	1.821,60
	1º/11/2011

	2.732,40
	1º/12/2011

	1.821,60
	2/1/2012

	1.932,35
	1º/2/2012

	1.932,35
	1º/3/2012

	1.932,35
	2/4/2012

	1.932,35
	2/5/2012

	1.932,35
	1º/6/2012

	1.932,35
	2/7/2012

	1.932,35
	1º/8/2012

	2.898,52
	3/9/2012

	1.932,35
	1º/10/2012

	1.932,35
	1º/11/2012

	2.898,53
	3/12/2012

	1.932,35
	2/1/2013

	2.052,15
	1º/2/2013

	2.052,15
	1º/3/2013

	d) autorizar, desde logo, nos termos do art. 28, inciso II, da Lei 8.443/1992, a cobrança judicial das dívidas caso não atendida a notificação; 
	e) autorizar, caso solicitado pelo representante legal do espólio da responsável, o pagamento das dívidas em 36 parcelas mensais e consecutivas, nos termos do art. 26 da Lei 8.443/1992 c/c o art. 217 do Regimento Interno, fixando-lhes o prazo de quinze dias, a contar do recebimento da notificação, para comprovar perante o Tribunal o recolhimento da primeira parcela, e de trinta dias, a contar da parcela anterior, para comprovar os recolhimentos das demais parcelas, devendo incidir sobre cada valor mensal, atualizado monetariamente, os juros de mora devidos, na forma prevista na legislação em vigor”.
3.	Enfim, por intermédio do Exmo. Sr. Procurador Marinus Eduardo De Vries Marsico, o MPTCU anuiu, em cota singela (Peça 94) , à aludida proposta da unidade técnica.
É o Relatório.

8.1. Jonatas de Franco Quintão (81987/OAB-MG), entre outros, representando Jader de Castro Pereira.

Procurador Marinus Eduardo De Vries Marsico.

TOMADA DE CONTAS ESPECIAL. FRAUDE NA CONCESSÃO DE BENEFÍCIOS PREVIDENCIÁRIOS. CITAÇÃO DO ESPÓLIO DA RESPONSÁVEL. REVELIA. CONTAS IRREGULARES. DÉBITO. CIÊNCIA.

TOMADA DE CONTAS ESPECIAL (TCE)

Secretaria de Controle Externo de Tomada de Contas Especial (Secex-TCE).

Trata-se de tomada de contas especial instaurada pela Gerência Executiva do Instituto Nacional do Seguro Social (INSS) em Governador Valadares – MG contra Georzeli Rodrigues Dantas Pereira (falecida) , como então servidora do INSS, diante da irregular concessão fraudulenta de benefícios previdenciários e da subsequente produção de dano ao erário sob o valor histórico de R$ 256.132,43.
2.	Como visto, o Processo Administrativo Disciplinar (PAD) nº 35097.003494/2003-98 (Peça 5, fl. 4) evidenciou que a então servidora (Georzeli Rodrigues Dantas Pereira – falecida) teria promovido a indevida concessão fraudulenta de benefício previdenciário por meio da inserção de dados inverídicos em prol do suposto beneficiário, tendo essa irregularidade resultado na subsequente demissão da aludida servidora (Peça 7) . 
3.	Por essa linha, na fase interna desta TCE e por meio do Relatório de TCE nº 2/2017 (Peça 52) , a Comissão de TCE junto à referida gerência executiva do INSS assinalou a responsabilidade de Georzeli Rodrigues Dantas Pereira (ora falecida) em solidariedade com o segurado-beneficiário pela aludida fraude.
4.	Todavia, no âmbito do TCU, a Secex-TCE deixou de promover a persecução de Jader de Castro Pereira, como segurado-beneficiário, por não vislumbrar a subsistência de provas sobre a sua participação na mencionada fraude, e assim, promoveu a citação do espólio de Georzeli Rodrigues Dantas Pereira (falecida) , por intermédio do seu administrador provisório, mas, a despeito da regular citação, o responsável não apresentou as suas alegações de defesa, nem, tampouco, efetuou o recolhimento do débito apurado nos autos, passando à condição de revel perante o TCU, nos termos do art. 12, § 3º, da Lei nº 8.443, de 1992.
5.	De todo modo, após a análise final do feito, a unidade técnica propôs a irregularidade das contas de Georzeli Rodrigues Dantas Pereira (falecida) para condenar o seu espólio em débito, sem a aplicação, contudo, das penalidades legais, tendo o MPTCU anuído a essa proposta.
6.	O TCU pode incorporar os pareces da unidade técnica e do MPTCU a estas razões de decidir.
7.	A gravidade do ilícito seria tão evidente que, para além da presente TCE, a administração federal já teria aplicado a anterior demissão do serviço público em desfavor de Georzeli Rodrigues Dantas Pereira.
8.	Estaria adequada, então, a proposta da unidade técnica no sentido de julgar irregulares as contas da pessoa física outrora causadora do aludido dano ao erário em consonância, por exemplo, com o Acórdão 321/2019-TCU-Plenário.
9.	O TCU não deve passar, todavia, a, no presente momento, pugnar pela persecução do segurado-beneficiário, com a eventual citação desse possível responsável, não só porque o presente feito já estaria em plenas condições de julgamento, não se mostrando razoável o eventual retorno do processo para promover a suscitada citação, mas também porque o instituto da solidariedade passiva corresponderia a benefício legalmente erigido em favor do ente estatal credor, e não da pessoa privada devedora, podendo o referido devedor principal ajuizar eventualmente a superveniente ação regressiva em desfavor dos demais corresponsáveis, em sintonia com a jurisprudência do TCU (v.g.: Acórdãos 1.159/2015, 2.263/2015 e 3.039/2015, do Plenário) , sem prejuízo de, no âmbito administrativo ou judicial, todos os responsáveis serem porventura demandados pelos eventuais ilícitos perpetrados. 
10.	O TCU deve deixar, contudo, de inabilitar temporariamente a responsável para o exercício de função pública na administração federal e de lhe aplicar a subsequente multa legal, em respeito ao art. 5º, XLV, da CF88. 
11.	O TCU deve julgar irregulares, portanto, as contas de Georzeli Rodrigues Dantas Pereira (falecida) para condenar o seu espólio ou os demais sucessores ao pagamento do débito apurado nos autos, sem prejuízo, no entanto, de deixar de aplicar as aludidas penalidades legais, em respeito ao art. 5º, XLV, da CF88, devendo deixar, ainda, de avaliar a eventual responsabilidade do segurado-beneficiário na aludida fraude, já que ele sequer teria sido chamado em citação nestes autos.
Ante o exposto, voto pela prolação do Acórdão ora submetido a este Colegiado. 
TCU, Sala das Sessões, em 18 de março de 2020.
Ministro-Substituto ANDRÉ LUÍS DE CARVALHO
Relator